臺灣高雄地方法院民事判決　　　　　　　　　　　　九十一年度重訴字第四號
　　原　　　告　高雄市政府
　　法定代理人　壬 ○ ○
　　被　　　告　甲 ○ ○
　　　　　　　　癸 ○ ○
　　　　　　　　丁○○○
　　　　　　　　辛○○○
　　　　　　　　庚 ○ ○
　　　　　　　　乙　　○
　　　　　　　　己 ○ ○
　　　　　　　　丙 ○ ○
　　　　　　　　戊 ○ ○
右當事人間請求拆屋還地事件，本院判決如左：
    主      文
被告甲○○應將坐落高雄市○○區○○段第肆玖零及肆玖壹地號土地上如附圖高雄市
政府地政處新興地政事務所民國九十一年八月二十二日所製九十一年五月九日興法土
字第五七００號土地複丈成果圖所示Ａ、Ｂ部分、面積合計九十平方公尺土地上之地
上物拆除，並應將上開二筆土地全部交還與原告，暨給付原告新台幣萬仟柒佰伍
拾元及自民國九十一年一月八日起至清償日止，按週年利率百分之五計算之利息。
被告癸○○應將坐落高雄市○○區○○段第肆玖貳地號土地上如附圖高雄市政府地政
處新興地政事務所民國九十一年八月二十二日所製九十一年五月九日興法土字第五七
００號土地複丈成果圖所示Ｃ部分、面積六十五平方公尺土地上之地上物拆除，並應
將上開土地（Ｃ部分）交還與原告，暨給付原告新台幣貳萬肆仟佰柒拾伍元及自民
國九十一年一月八日起至清償日止，按週年利率百分之五計算之利息。
被告丁○○○應將坐落高雄市○○區○○段第肆玖地號土地上如附圖高雄市政府地
政處新興地政事務所民國九十一年八月二十二日所製九十一年五月九日興法土字第五
七００號土地複丈成果圖所示Ｄ部分、面積一百零六平方公尺土地上之地上物拆除，
並應將上開土地（Ｄ部分）交還與原告，暨給付原告新台幣萬玖仟柒佰伍拾元及自
民國九十一年一月八日起至清償日止，按週年利率百分之五計算之利息。
被告庚○○應將坐落高雄市○○區○○段第肆玖肆地號土地上如附圖高雄市政府地政
處新興地政事務所民國九十一年八月二十二日所製九十一年五月九日興法土字第五七
００號土地複丈成果圖所示Ｅ部分、面積一百十平方公尺土地上之地上物拆除，並應
將上開土地（Ｅ部分）交還與原告，暨給付原告新台幣壹佰拾捌萬伍仟肆佰伍拾元
及自民國九十一年六月二十八日起至清償日止，按週年利率百分之五計算之利息。
被告乙○應將坐落高雄市○○區○○段第肆玖玖及伍零零地號土地上如附圖高雄市政
府地政處新興地政事務所民國九十一年八月二十二日所製九十一年五月九日興法土字
第五七００號土地複丈成果圖所示Ｆ、Ｆ２部分、面積合計一百二十五平方公尺土地
上之地上物拆除，並應將上開二筆土地（Ｆ及Ｆ２部分）交還與原告，暨給付原告新
台幣柒拾陸萬貳仟捌佰壹拾元及自民國九十一年一月八日起至清償日止，按週年利
率百分之五計算之利息。
被告己○○應將坐落高雄市○○區○○段第伍零壹及伍零貳地號土地上如附圖高雄市
政府地政處新興地政事務所民國九十一年八月二十二日所製九十一年五月九日興法土
字第五七００號土地複丈成果圖所示Ｇ、Ｇ３部分、面積合計八十二平方公尺土地上
之地上物拆除，並應將上開二筆土地（Ｇ及Ｇ３部分）交還與原告，暨給付原告新台
幣伍萬伍仟柒佰陸拾元及自民國九十一年一月八日起至清償日止，按週年利率百分之
五計算之利息。
被告丙○○應將坐落高雄市○○區○○段第伍零肆地號土地上如附圖高雄市政府地政
處新興地政事務所民國九十一年八月二十二日所製九十一年五月九日興法土字第五七
００號土地複丈成果圖所示Ｈ部分、面積三十九平方公尺土地上之地上物拆除，並應
將上開土地（Ｈ部分）交還與原告，暨給付原告新台幣貳萬陸仟伍佰貳拾元及自民國
九十一年一月八日起至清償日止，按週年利率百分之五計算之利息。
被告戊○○應將坐落高雄市○○區○○段第伍零伍地號土地上如附圖高雄市政府地政
處新興地政事務所民國九十一年八月二十二日所製九十一年五月九日興法土字第五七
００號土地複丈成果圖所示Ｉ部分、面積六十二平方公尺土地上之地上物拆除，並應
將上開土地（Ｉ部分）交還與原告，暨給付原告新台幣貳萬伍仟捌佰伍拾陸元及自民
國九十一年一月八日起至清償日止，按週年利率百分之五計算之利息。
原告其餘之訴駁回。
訴訟費用由被告甲○○負擔百分之七、被告癸○○負擔百分之五、被告丁○○○負擔
百分之八、被告庚○○負擔百分之十九、被告乙○負擔百分之二十、被告己○○負擔
百分之十二、被告丙○○負擔百分之六、被告戊○○負擔百分之八；餘由原告負擔。
本判決主文第一項至第八項於原告分別以新台幣壹佰零萬貳仟元、新台幣柒拾肆萬
伍仟元、新台幣壹佰貳拾壹萬伍仟元、新台幣貳佰捌拾萬零玖仟元、新台幣貳佰玖拾
貳萬壹仟元、新台幣壹佰柒拾陸萬捌仟元、新台幣捌拾肆萬壹仟元、新台幣壹佰壹拾
貳萬伍仟元或等值之高雄銀行無記名可轉讓定期存單為被告甲○○、被告癸○○、被
告丁○○○、被告庚○○、被告乙○、被告己○○、被告丙○○、被告戊○○預供擔
保後得為假執行；惟被告丁○○○、被告乙○、被告己○○、被告丙○○、被告戊○○如於假執行程序實施前分別以新台幣佰陸拾肆萬仟柒佰伍拾元、新台幣捌佰柒
拾陸萬貳仟捌佰壹拾元、新台幣伍佰拾萬零仟柒佰陸拾元、新台幣貳佰伍拾貳
萬貳仟伍佰貳拾元、新台幣佰拾柒萬仟捌佰伍拾陸元為原告預供擔保後得免為
假執行。
原告其餘假執行之聲請駁回。
    事      實
甲、原告方面：
一、聲明：
（一）被告甲○○應將坐落高雄市○○區○○段第四九０、四九一地號土地上如附圖
      即高雄市政府地政處新興地政事務所（下稱新興地政事務所）民國九十一年八
      月二十二日所製九十一年五月九日興法土字第五七００號土地複丈成果圖（下
      稱附圖）所示Ａ、Ｂ部分之地上物拆除，並應將上開二筆土地全部交還與原告
      ，暨給付原告新台幣（下同）三萬三千七百五十元，及自起訴狀繕本送達翌日
      起至清償日止，按週年利率百分之五計算之利息。
（二）被告癸○○應將坐落高雄市○○區○○段第四九二地號土地上如附圖所示Ｃ部
      分之地上物拆除，並應將上開土地交還與原告，暨給付原告二萬四千三百七十
      五元，及自起訴狀繕本送達翌日起至清償日止，按週年利率百分之五計算之利
      息。
（三）被告丁○○○、辛○○○應將坐落高雄市○○區○○段第四九三地號土地上如
      附圖所示Ｄ部分之地上物拆除，並應將上開土地全部交還與原告，暨給付原告
      四萬四千二百五十元，及自起訴狀繕本送達翌日起至清償日止，按週年利率百
      分之五計算之利息。
（四）被告庚○○應將坐落高雄市○○區○○段第四九四地號土地上如附圖所示Ｅ部
      分之地上物拆除，並應將上開土地全部交還與原告，暨給付原告一百四十二萬
      三千二百三十元，及自起訴狀繕本送達翌日起至清償日止，按週年利率百分之
      五計算之利息。
（五）被告乙○應將坐落高雄市○○區○○段第四九九及五００地號土地上如附圖所
      示Ｆ、Ｆ２部分之地上物拆除，並應將上開二筆土地全部交還與原告，暨給付
      原告一百六十三萬七千三百四十元，及自起訴狀繕本送達翌日起至清償日止，
      按週年利率百分之五計算之利息。
（六）被告己○○應將坐落高雄市○○區○○段第五０一及五０二地號土地上如附圖
      所示Ｇ、Ｇ３部分之地上物拆除，並應將上開二筆土地全部交還與原告，暨給
      付原告六萬二千五百六十元，及自起訴狀繕本送達翌日起至清償日止，按週年
      利率百分之五計算之利息。
（七）被告丙○○應將坐落高雄市○○區○○段第五０四地號土地上如附圖所示Ｈ部
      分之地上物拆除，並應將上開土地全部交還與原告，暨給付原告二萬九千九百
      二十元，及自起訴狀繕本送達翌日起至清償日止，按週年利率百分之五計算之
      利息。
（八）被告戊○○應將坐落高雄市○○區○○段第五０五地號土地上如附圖所示Ｉ部
      分之地上物拆除，並應將上開土地全部交還與原告，暨給付原告四萬一千零六
      十一元，及自起訴狀繕本送達翌日起至清償日止，按週年利率百分之五計算之
      利息。
（九）訴訟費用由被告負擔。
（十）第一項至第八項聲明原告願提供現金或等值之高雄銀行無記名可轉讓定期存款
      單為擔保，請准予宣告假執行。
二、陳述：
（一）緣坐落高雄市○○區○○段第四九０、四九一、四九二、四九三、四九四、四
      九九、五００、五０一、五０二、五０四、五０五地號等十一筆土地（下稱系
      爭土地）為原告所有，詎料被告甲○○於第四九０、四九一地號土地上如附圖
      所示Ａ、Ｂ部分蓋有房屋，被告癸○○則在第四九二地號土地上如附圖所示Ｃ
      部分之地上蓋有房屋，被告施火爐（已死亡，由被告丁○○○、辛○○○承受
      訴訟）在第四九三地號土地上如附圖所示Ｄ部分之地上蓋有房屋，被告庚○○
      則在四九四地號土地上如附圖所示Ｅ部分之地上蓋有房屋，被告乙○在第四九
      九及五００地號土地上如附圖所示Ｆ、Ｆ２部分之地上蓋有房屋，被告己○○
      則在第五０一及五０二地號土地上如附圖所示Ｇ、Ｇ３部分之地上蓋有房屋，
      ，被告丙○○則在第五０四地號土地上如附圖所示Ｈ部分之地上蓋有房屋，被
      告戊○○則在五０五地號土地上如附圖所示Ｉ部分之地上蓋有房屋。被告占用
      系爭土地均無合法正當權源，卻分別無權占系爭土地上如前述附圖所示部分土
      地，爰依民法第七百六十七條之規定，請求被告應分別將占有如附圖所示之土
      地上建物拆除，並將系爭土地全部返還原告（註：附圖所示Ｃ１部分被告癸○○並未占用）。
（二）按無法律上之原因而受利益，致他人受損害者，應返還其利益，民法第一百七
      十九條定有明文。又無權占有他人土地，可能獲得相當於租金之利益為社會通
      常之觀念，最高法院六十一年台上字第一六九五號判例意旨可資參照。查系爭
      十一筆土地為原告，被告所興建之房屋則無權占用系爭土地迄今，並未向原告
      繳交無權占用之使用補償金，顯見被告並無法律上原因而享有相當於租金之不
      當得利，致造成原告之損害，依前揭法條及判例意旨，被告自應返還其不當得
      利與原告，並應給付其法定遲延利息。復依上開無權占用使用補償金之計算，
      係比照土地法第一○五條、第九十七條規定（即基地年租金以基地申報總價額
      之周年利率百分之十為最高限）及平均地權條例施行細則第二十一條規定而來
      ，即公有土地之地價免予申報，以其公告地價為其申報地價，故以系爭土地占
      用年度之申報地價乘以其無權占用之面積再乘以各該占用年度所採用之年息率
      ，即為該年度整年應付之使用補償金數額；按上開用以計算使用補償金之年息
      率，自七十九年一月起至八十一年十二月止為百分之三，八十二年一月一日起
      始調整為百分之五計收，均在最高限百分之十以下，應無偏高之處，此有國有
      出租基地租金率調整問題報告、行政院八十年二月十二日台八十財字第五六六
      七號函及原告八十二年六月三日八二高市府財四字第一五四二六號函可參。
（三）查系爭十一筆市有土地，係坐落在高雄市漢神百貨對面之精華地段，原告以週
      年利率百分之三計算八十年七月一日至八十一年十二月三十一日之使用補償金
      ，及以週年利率百分之五計算八十二年一月一日至九十年六月三十日之使用補
      償金，應無偏高之處，顯已考量到系爭土地坐落之位置及附近商業、財經、交
      通等情況而予以核算，亦無過高之處。茲就本件請求不當得利之金額如下：
  １、被告甲○○無權占用系爭第四九○及四九一地號土地，應付八十年七月一日至
      八十九年十二月三十一日之使用補償金合計為六十萬零七百五十元，業經原告
      取得鈞院核發之九十一年促字第八七○○號支付命令及其確定證明書各乙紙在
      案，故本件僅對被告甲○○請求給付使用補償金部分即為自九十年一月一日至
      九十年六月三十日止，共三萬三千七百五十元。
  ２、被告癸○○無權占第四九二地號土地，自八十年七月一日至八十九年十二月三
      十一日應付之使用補償金合計四十八萬七千二百七十五元，業經原告取得鈞院
      核發之九十一年促字第八八八七號支付命令及其確定證明書各乙紙在案，故本
      件僅對被告癸○○請求給付使用補償金部分即為自九十年一月一日至九十年六
      月三十日止，惟經鈞院諭命新興地政事務所人員勘測上開土地結果，其中Ｃ１
      空地八平方公尺部分，被告癸○○並未予占用，其實際占用面積為六十五平方
      公尺（含通道在內），職是被告癸○○九十年上期應付之使用補償金為二萬四
      千三百七十五元。
  ３、被告施火爐生前無權占用第四九三地號土地，自八十二年一月一日至八十九年
      十二月三十一日止應付之使用補償金為四十四萬二千五百元，業經原告取得鈞
      院核發之九十一年促字第八六九○號支付命令及其確定證明書各乙紙在案，故
      本件僅請求被告施火爐生前應付之使用補償金部分為九十年上期計四萬四千二
      百五十元。又施火爐於訴訟中死亡，業由其繼承人丁○○○、辛○○○承受訴
      訟，此部分之使用補償金自應由被告丁○○○與辛○○○給付與原告。
  ４、被告己○○無權占用第五○一、五○二市有土地，其欠繳之使用補償金有八十
      二年上期、八十三年上期至八十五年下期（以上為五○一、五○二兩筆）、八
      十六年下期至八十七年下期及八十八年下期至八十九年下期（以上為五○一乙
      筆）、八十六年下期至八十九年下期（以上為五○二乙筆），合計共八十一萬
      四千二百四十三元，業經原告取得鈞院核發之九十一年促字第八六九九號支付
      命令及其確定證明書各乙紙在案，故本件僅請求被告己○○給付使用補償金部
      分為九十年上期計六萬二千五百六十元。
  ５、被告丙○○無權占用第五○四地號土地，其欠繳自八十一年一月一日至八十九
      年十二月三十一日止之使用補償金合計五十萬六千七百七十元，業經原告取得
      鈞院核發之九十一年促字第八六六三號支付命令及其確定證明書各乙紙在案，
      故本件僅請求被告丙○○給付使用補償金部分為九十年上期計二萬九千九百二
      十元。
  ６、被告戊○○無權占用第五○五地號土地，其欠繳自八十年七月一日至八十九年
      十二月三十一日止之使用補償金合計為七十二萬二千零元，業經原告取得鈞院
      核發之九十一年促字第八六五八號支付命令及其確定證明書各乙紙在案，故本
      件請求被告戊○○給付使用補償金部分為九十年上期即四萬一千零六十一元。
  ７、又被告庚○○無權占用第四九四地號土地，應給付原告自八十年七月一日起至
      九十年六月三十日止之使用補償金為一百四十二萬三千二百三十元。
  ８、被告乙○無權占用第四九九及五００土地土地，應給付與原告自八十年七月一
      日起至九十年六月三十日止之使用補償金為一百六十三萬七千三百四十元。
（四）對於被告己○○辯稱占用系爭五○一、五○二地號土地，原告請求之不當得利
      損害金顯然過高乙事，原告則否認之，蓋被告己○○所無權占用之成功段第五
      ○一、五○二地號二筆市有土地，面臨允文街，該兩筆土地八十九年七月至九
      十二年六月之申報地價為每平方公尺二萬七千二百元，乘以占用該二筆土地之
      總面積九十二平方公尺（約二十八坪），再乘以週年利率百分之五，其每年所
      得相當於租金之利益為十二萬五千一百二十元，即每平方公尺所得相當於年租
      金數額為一千三百六十元，換算每坪所得相當於年租金之數額為四千四百九十
      六元，除以十二即為每月每坪所得相當於租金之收益額為三百七十五元，以該
      精華地段而論，每坪地之月租應不只區區三百七十五元而已，是見原告對本件
      使用補償金之計算應無偏高或不合理之處也；至於被告己○○建議依「自用住
      宅地價稅率（千分之二）」之五倍，亦即以百分之一之年息率來核算使用補償
      金，則顯有偏低、不合理之處，且有圖利第三人之嫌；同時地價稅之課徵，土
      地稅法第十七條訂有明文，而基地地租之收取，土地法第一○五條及第九十七
      條亦明訂有明文，各有法據，故有關本件系爭市有土地使用補償金之追繳，要
      難比附援引以自用住宅地價稅率千分之二再乘以五倍來估算，職是被告己○○
      之上開主張應難足採取。
（五）至於被告庚○○主張：伊在五、六年前就未住在門牌號碼：高雄市○○區○○
      街一二六之一號之房屋乙事，原告則否認之，應由被告庚○○負舉證之責；況
      且被告所有之上開房屋迄今並未拆除，仍然無權占用第四九四地號市有土地，
      無論被告庚○○有無居住或出租之事實，該棟房屋既無權占用第四九四地號土
      地，依一般社會通常觀念，被告庚○○之房屋無權占有上開土地就獲有相當於
      租金之利益，而造成原告無法使用該筆土地之損害，依民法第一七九條規定，
      自應給付無權占用使用補償金與原告始為合理。
三、證據：提出地籍圖謄本一份、系爭十一筆土地登記謄本共十一份、被告無權占用
    欠繳歷年使用補償金情形表共十一份、系爭十一筆土地之申報地價謄本各一份、
    被告無權占用土地應付使用補償金數額計算表十四紙、被告無權占用土地興建房
    屋照片二十五幀、原告於九十年十月二十六日致被告之高市府財四字第四二八六
    四號函影本八紙及郵政掛號郵件收件回執影本七紙、原告於九十年七月二日致被
    告之高市府財四字第二四九九四號函影本八紙及郵政掛號郵件收件回執影本六紙
    、國有出租基地租金率調整問題報告書、行政院八十年二月十二日台八十財字第
    五六六七號函及原告八十二年六月三日八二高市府財政四字第一五四二六號函、
    本院九十一年度促字第八七００、八八八七、八六九０、八六九九、八六六三、
    八六五八號支付命令影本各一份為證。
乙、被告方面：
    被告甲○○、癸○○、庚○○等三人對原告主張無權占有之事實並不爭執，其聲
    明及陳述則陳稱：請求駁回原告之訴及假執行之聲請，因原告所請求之補償金額
    太高，被告經濟狀況不佳，無法一次付清，希望能夠分期清償，且被告庚○○在
    五、六年前就未住在門牌號碼：高雄市○○區○○街一二六之一號房屋，原告不
    應再繼續請求被告庚○○給付無權占用使用補償金等語；另被告乙○、己○○、
    丙○○、戊○○、丁○○○、辛○○○之聲明及陳述略以：
一、聲明：
（一）原告之訴及假執行之聲請均駁回。
（二）訴訟費用由原告負擔。
（三）如受不利益判決，願供擔保請求免為假執行之宣告。
二、陳述：
（一）被告己○○辯稱：十年來被告己○○已繳納四十五萬元補償金，然原告請求之
      補償金過高，實非被告所能承擔，應依「自用住宅地價稅率（千分之二）」之
      五倍，亦即以百分之一之年息率來核算使用補償金顯較合理，且近幾年來，全
      國各地房地產價格暴跌四、五成，此乃公眾所知之事，然原告所有之系爭土地
      ，其公告地價未有反映市場行情作調降，原告卻據此為請求，顯然過高。
（二）原告請求之補償金時效應僅有五年，超過部分被告乙○爰主張時效抗辯。
（三）被告丁○○○及辛○○○辯稱：被告施火爐於九十一年六月三十日去世，被告
      辛○○○已於法定期間內向鈞院為拋棄繼承之聲請，並經鈞院准予備查在案，
      原告自不得就施火爐積欠之債務向被告辛○○○請求，況且，原告請求之補償
      金亦屬過高等語。
（四）現今社會經濟不景氣，乃眾所皆知之事，而被告所使用之土地，附近開店作生
      意者實寥寥可數，商業利用價值偏低，故原告請求之使用補償金實屬過高。況
      且，被告占有系爭土地興建房屋時，有經過原告同意，即被告所申請建造土地
      與原告之放租圖面相符，足證被告興建房屋有經過原告之同意，故被告占有系
      爭土地自屬有權占有，原告之訴應予駁回。
三、證據：提出高雄市稅捐稽徵處自七十六年起至九十一年止之地價稅繳款書共十六
    紙、高雄市政府財政局八十六年十一月八日八六高市財政四字第二一四六０號函
    等影本各一份為證。
丙、本院依職權勘驗被告占用系爭十一筆土地之使用詳情，並囑託新興地政事務所依
    照被告實際占用系爭土地位置及面積繪製複丈成果圖，並調取本院九十一年度繼
    字第八六０號被告辛○○○拋棄繼承權卷宗。
    理      由
一、本件被告施火爐於九十一年六月三十日去世，有死亡證明書一份在卷可稽，惟原
    告已於九十一年九月五日具狀聲請准予通知其繼承人丁○○○、辛○○○承受訴
    訟，經核無不合，是本件被告施火爐部分應由被告丁○○○及辛○○○二人承受
    訴訟，合先敘明。
二、原告主張：系爭十一筆土地為原告所有，詎被告甲○○於第四九０、四九一地號
    如附圖所示Ａ、Ｂ部分土地蓋有房屋，被告癸○○則在第四九二地號如附圖所示
    Ｃ部分土地上蓋有房屋，被告施火爐（已死亡，由被告丁○○○、辛○○○承受
    訴訟）在第四九三地號如附圖所示Ｄ部分土地上蓋有房屋，被告庚○○則在四九
    四地號如附圖所示Ｅ部分土地上蓋有房屋，被告乙○在第四九九及五００地號如
    附圖所示Ｆ、Ｆ２部分之土地上蓋有房屋，被告己○○則在第五０一及五０二地
    號如附圖所示Ｇ、Ｇ３部分土地上蓋有房屋，被告丙○○則在第五０四地號如附
    圖所示Ｈ部分土地上蓋有房屋，被告戊○○則在五０五地號如附圖所示Ｉ部分土
    地上蓋有房屋，而被告占用系爭上開土地均無合法正當權源，爰依民法第七百六
    十七條之規定，訴請被告應分別將占有如附圖所示土地上之建物拆除，並將土地
    全部返還原告，並另依民法第一百七十九條不當得利法律關係，請求被告分別給
    付如原告訴之聲明所示之不當得利損害金。被告甲○○、癸○○、庚○○對原告
    主張無權占有之事實並不爭執，僅辯稱：原告請求之補償金額太高，希望能夠分
    期清償，且被告庚○○五、六年來均未住在高雄市○○區○○街一二六之一號房
    屋，原告不應再繼續請求被告庚○○給付補償金等語；另被告乙○、己○○、丙○○、戊○○、丁○○○、辛○○○則辯稱：原告請求之補償金過高，未能充分
    反應社會實情，應依「自用住宅地價稅率（千分之二）」之五倍，亦即以百分之
    一年息率來核算使用補償金顯較合理，且原告請求之補償金時效應僅有五年，超
    過部分被告乙○爰主張時效抗辯，再者，被告所使用之系爭土地，附近開店作生
    意者實寥寥可數，商業利用價值偏低，且被告占有系爭土地興建房屋時，有經過
    原告同意，被告占有系爭土地自屬有權占有，原告訴請拆屋還地，顯無理由，請
    求駁回原告之訴及假執行之聲請等語。
三、原告主張之事實，已據其提出地籍圖謄本一份、系爭十一筆土地登記謄本共十一
    份、被告無權占用欠繳歷年使用補償金情形表共十一份、系爭十一筆土地之申報
    地價謄本各一份、被告無權占用土地應付使用補償金數額計算表十四紙、被告無
    權占用土地興建房屋照片二十五幀、原告於九十年十月二十六日致被告之高市府
    財四字第四二八六四號函影本八紙及郵政掛號郵件收件回執影本七紙、原告於九
    十年七月二日致被告之高市府財四字第二四九九四號函影本八紙及郵政掛號郵件
    收件回執影本六紙、國有出租基地租金率調整問題報告書、行政院八十年二月十
    二日台八十財字第五六六七號函及原告八十二年六月三日八二高市府財政四字第
    一五四二六號函、本院九十一年度促字第八七００、八八八七、八六九０、八六
    九九、八六六三、八六五八號支付命令影本各一份為證；被告均不否認占用系爭
    土地興建房屋且又未繼續繳納補償金之事實，惟以前詞置辯，故本件應審究者為
    ：
    (一)原告訴請被告拆屋還地有無理由？
    (二)原告訴請被告返還占用系爭土地而受有相當於租金利益之不當得利損害金有無
      理由？其可請求之金額為何？
      茲將本院判斷內容說明如下：
（一）原告訴請被告拆屋還地有無理由？
　１、查系爭十一筆土地為原告所有之事實，有土地登記謄本十一份為證，堪認原告
      為系爭十一筆土地之所有權人無訛。而被告甲○○於系爭第四九０、四九一地
      號土地上如附圖所示Ａ、Ｂ部分土地上興建房屋，被告癸○○則在第四九二地
      號土地上如附圖所示Ｃ部分土地上蓋有房屋，施火爐（已死亡，由被告丁○○○、辛○○○承受訴訟）在第四九三地號土地上如附圖所示Ｄ部分土地上蓋有
      房屋，被告庚○○則在四九四地號土地上如附圖所示Ｅ部分土地上蓋有房屋，
      被告乙○則在第四九九及五００地號土地上如附圖所示Ｆ、Ｆ２部分土地上蓋
      有房屋，被告己○○則在第五０一及五０二地號土地上如附圖所示Ｇ、Ｇ３部
      分土地上蓋有房屋，被告丙○○則在第五０四地號土地上如附圖所示Ｈ部分土
      地上蓋有房屋，被告戊○○則在五０五地號土地上如附圖所示Ｉ部分土地上蓋
      有房屋乙事，為兩造所不爭執，復經本院依職權偕同新興地政事務所測量人員
      至現場勘驗屬實，有附圖所示複丈成果圖一份及現場照片二十五幀在卷可稽，
      均堪信為真實。至於附圖所示四九二地號Ｃ１部分土地則為空地（此部分兩造
      並不爭執），而四九三地號Ｄ１部分、四九四地號Ｅ１部分、四九四地號Ｆ１
      部分、五００地號Ｆ３部分、五０一地號Ｇ１及Ｇ２部分、五０二地號Ｇ４及
      Ｇ５部分、五０四地號Ｈ１及Ｈ２部分、五０五地號Ｉ１及Ｉ２部分土地，現
      在則均為通道使用中，提供予不特定人通行，被告並未予以區隔單獨使用，已
      據本院勘驗屬實，復經附圖所示複丈成果圖記載明確，被告既未在該部分土地
      上興建房屋，則該部分土地顯非被告占用甚明，從而原告訴請被告亦應分別將
      上開部分土地返還原告（並以此面積計算不當得利損害金─詳後述），顯屬無
      據。
　２、至於被告乙○、己○○、丙○○、戊○○、丁○○○、辛○○○辯稱：被告占
      用系爭土地興建房屋時，有經過原告同意，故被告占有系爭土地並非無權占有
      乙事。惟查，兩造間就系爭占用使用之土地，並未簽訂任何租賃契約或使用借
      貸契約，易言之，兩造間就系爭土地並未有任何債之關係存在，被告占用系爭
      土地，顯無合法使用權源甚明，自屬無權占有，被告上開所辯，顯無可採。
  ３、按繼承因被繼承人死亡而開始；繼承人自繼承開始時，除本法另有規定外，承
      受被繼承人財產上之一切權利義務；遺產繼承人除配偶外，依左列順序定之：
      一、直系血親卑親屬，民法第一千一百四十七條、第一千一百四十八條前段及
      第一千一百三十八條第一款亦定有明文。又繼承人得拋棄其繼承權；繼承之拋
      棄，溯及於繼承開始時發生效力，民法第一千一百七十四條及第一千一百七十
      五條分別定有明文。查本件被告施火爐於九十一年六月三十日去世，有死亡證
      明書一份在卷可稽，其法定繼承人為被告丁○○○（妻）及辛○○○（女），
      有戶籍謄本在卷可參，惟被告辛○○○已於法定期間向本院陳報拋棄繼承權，
      經本院審核認與民法第一千一百七十四條規定相符，准予備查在案，已據本院
      依職權調取九十一年度繼字第八六０號拋棄繼承權卷宗審閱無訛，是本件被告
      即被繼承人施火爐所負之債務，僅由其妻即被告丁○○○單獨繼承，原告僅得
      請求被告丁○○○拆屋還地（含後敘之不當得利損害金）。故原告主張被告辛○○○應與被告丁○○○應共同繼承施火爐本件債務云云，實無可採。
  ４、按所有人對於無權占有或侵奪其所有物者，得請求返還之；對於妨害其所有權
      者，得請求除去之，民法第七百六十七條定有明文。查原告為系爭土地之所有
      權人，有土地登記謄本為憑；而被告既未與原告訂立租賃契約或使用借貸契約
      ，自不能持其已於系爭土地興建房屋，即對原告主張有權占有，其屬無權占有
      甚明。從而，原告本於所有權人之地位，依據民法第七百六十七條之規定，訴
      請被告（被告辛○○○拋棄繼承除外）分別拆除系爭土地如附圖所示Ａ、Ｂ、
      Ｃ、Ｄ、Ｅ、Ｆ、Ｆ２、Ｇ、Ｇ３、Ｈ、Ｉ部分土地上興建之房屋，並將該部
      分無權占用之土地返還原告，為有理由，應予准許；逾此部分之請求（即附圖
      所示四九三地號Ｄ１部分、四九四地號Ｅ１部分、四九四地號Ｆ１部分、五０
      ０地號Ｆ３部分、五０一地號Ｇ１及Ｇ２部分、五０二地號Ｇ４及Ｇ５部分、
      五０四地號Ｈ１及Ｈ２部分、五０五地號Ｉ１及Ｉ２部分土地），為無理由，
      應予駁回。
（二）原告可否請求被告給付占用系爭土地所受有相當於租金利益之不當得利損害金
      ？其金額為何？
  １、按無法律上之原因而受利益，致他人受損害者，應返還其利益；但依其利益之
      性質或其他情形不能返還者，應償還其價額，民法第一百七十九條第一項前段
      及同法第一百八十一條但書分別定有明文，而不當得利請求權人得請求之範圍
      ，應以對方所受之利益為度。無權占有他人之土地，可能獲得相當於租金之利
      益，為社會通常之觀念，亦有最高法院六十一年度台上字第一六九五號判例意
      旨可資參照。又按城市地方房屋之租金，以不超過土地及其建築物申報總價額
      年息百分之十為限，並為租用基地建築房屋所準用，土地法第九十七條第一項
      、第一百零五條分別定有明文。所謂土地總價額，係以法定地價為準，土地法
      施行法第二十五條定有明文。而法定地價，依土地法第一百四十八條規定，係
      土地所有人依該法規定所申報之地價。又按土地法第九十七條第一項之所謂年
      息百分之十為限，乃指租金之最高限額而言，並非必須照申報價額年息百分之
      十計算之，且尚須斟酌基地之位置、工商繁榮程度、使用人利用基地之經濟價
      值、所受利益、彼等關係及社會感情等情事，以為決定，最高法院亦著有六十
      八年台上字第三七一號判例可資參照。又租金之請求權因五年間不行使而消滅
      ，既為民法第一百二十六條所明定，至於終止租約後之賠償與其他無租賃契約
      關係之賠償，名稱雖與租金異，然實質上仍為使用土地之代價，債權人應同樣
      按時收取，不因其契約終止或未成立而謂其時效之計算應有不同，最高法院四
      十九年台上字第一七三０號判例參照。又凡無法律上之原因而獲得相當於租金
      之利益，致他人受損害時，如該他人之返還利益請求權，已逾租金短期消滅時
      效之期間，對於相當於已罹消滅時效之租金之利益，即不得依不當得利之法則
      ，請求返還（參照最高法院七十五年度台上字第九五八號判決意旨）。
  ２、本件原告為系爭土地所有權人，有土地登記謄本為證，被告無權占有系爭土地
      ，揆諸上開法條及判例意旨，受有相當於租金之利益，致原告受有損害（權益
      歸屬之侵害），已如前述，原告自得依據不當得利之法律關係，請求被告（被
      告辛○○○拋棄繼承除外））返還上開利益。惟被告乙○爰引上開判例意旨，
      對原告請求逾五年之租金利益主張時效抗辯，自屬可採，故原告就被告乙○部
      分，僅得請求自九十年十二月三十一日即本件訴訟繫屬時起往前回溯五年計算
      之租金，即自八十六年一月一日起至九十年十二月三十一日止共計五年之租金
      利益，然原告僅請求至九十年六月三十日止之不當得利損害金，故原告僅得向
      被告乙○請求自八十六年一月一日起至九十年六月三十日止共計四年又六個月
      之相當於租金之利益。
  ３、查系爭十一筆土地為原告所有，被告所興建之房屋則無權占用系爭土地迄今，
      且被告自八十年間起又陸續未向原告繳交無權占用之使用補償金，顯見被告並
      無法律上原因而享有相當於租金之不當得利，致造成原告之損害，依前揭法條
      及判例意旨，被告自應返還其不當得利與原告，並應給付其法定遲延利息。而
      系爭十一筆市有土地，係坐落在高雄市漢神百貨商圈對面之精華地段，交通尚
      屬便利，已據本院勘驗屬實，原告以週年利率百分之三計算自八十年七月一日
      起至八十一年十二月三十一日止之使用補償金，及以週年利率百分之五計算自
      八十二年一月一日起至九十年六月三十日止之使用補償金，應無偏高之處，顯
      已考量到系爭土地坐落之位置及附近商業、財經、交通等情況而予以核算，亦
      無過高之處，復依上開無權占用使用補償金之計算，係比照土地法第一○五條
      、第九十七條規定（即基地年租金以基地申報總價額之週年利率百分之十為最
      高額）及平均地權條例施行細則第二十一條規定而來，即公有土地之地價免予
      申報，以其公告地價為其申報地價，故以系爭土地占用年度之申報地價乘以其
      無權占用之面積再乘以各該占用年度所採用之年息率，即為該年度整年應付之
      使用補償金數額。按上開用以計算使用補償金週年利率，自七十九年一月起至
      八十一年十二月止為百分之三，八十二年一月一日起始調整為百分之五計收，
      均在最高限額百分之十以下，應無偏高之處，此有國有出租基地租金率調整問
      題報告、行政院八十年二月十二日台八十財字第五六六七號函及原告八十二年
      六月三日八二高市府財四字第一五四二六號函可參。本院審酌系爭土地附近繁
      榮程度及利用情形，認為被告占用系爭土地所受相當於租金之利益，分別以原
      告主張按土地申報總價額年息百分之三及百分之五計算，核屬相當，被告辯稱
      原告請求之不當得利損害金嫌屬過高等情，自無可採。
  ３、茲將原告得向被告請求不當得利金額說明如下：
  I、被告甲○○部分：
      查被告甲○○無權占用系爭四九０及四九一地號等二筆土地期間為：自九十年
      一月一日起至九十年六月三十日止，而實際占用上開二筆土地全部面積為九十
      平方公尺，而上開二筆土地自八十九年七月起至九十二年六月止之申報地價為
      每平方公尺一萬五千元，故被告甲○○應給付原告不當得利損害金為三萬三千
      七百五十元，其計算方式如下：（15000×90×5％×0.5＝33750）。
  II、被告癸○○部分：
      查被告癸○○無權占用系爭四九二地號土地期間為：自九十年一月一日起至九
      十年六月三十日止，而上開土地面積為六十五平方公尺，自八十九年七月起至
      九十二年六月止之申報地價為每平方公尺一萬五千元，故被告癸○○應給付原
      告不當得利損害金為二萬四千三百七十五元，其計算方式如下：（15000×65
      ×5％×0.5＝24375）。
  III、被告丁○○○部分（即施火爐部分）：
      查施火爐無權占用系爭第四九三地號土地期間為：自九十年一月一日起至九十
      年六月三十日止，而施火爐實際占用上開土地面積為一百零六平方公尺（原告
      主張一百十八平方公尺），而上開土地自八十九年七月起至九十二年六月止之
      申報地價為每平方公尺一萬五千元，故被告丁○○○應給付原告不當得利損害
      金為三萬九千七百五十元，其計算方式如下：（15000×106×5％×0.5＝
      39750 ）；原告逾此請求為無理由，應予駁回。
  Ⅳ、被告己○○部分：
      查被告己○○無權占用系爭第五０一及五０二地號等二筆土地期間為：自九十
      年一月一日起至九十年六月三十日止，被告己○○實際占用上開土地面積為八
      十二平方公尺（原告主張九十二平方公尺），而上開土地自八十九年七月起至
      九十二年六月止之申報地價為每平方公尺二萬七千二百元，故被告己○○應給
      付原告不當得利損害金為五萬五千七百六十元，其計算方式如下：（27200×
      82 ×5％×0.5＝55760）；原告逾此請求為無理由，應予駁回。
  Ⅴ、被告丙○○部分：
      查被告丙○○無權占用系爭第五０四地號土地期間為：自九十年一月一日起至
      九十年六月三十日止，被告丙○○實際占用上開土地面積為三十九平方公尺（
      原告主張四十四平方公尺），而上開土地自八十九年七月起至九十二年六月止
      之申報地價為每平方公尺二萬七千二百元，故被告丙○○應給付原告不當得利
      損害金為二萬六千五百二十元，其計算方式如下：（27200×39×5％×0.5＝
      26520）；原告逾此請求為無理由，應予駁回。
  Ⅶ、被告戊○○部分：
      查被告戊○○無權占用系爭第五０五地號土地期間為：自九十年一月一日起至
      九十年六月三十日止，被告戊○○實際占用上開土地面積為六十二平方公尺（
      原告主張七十一平方公尺），而上開土地自八十九年七月起至九十二年六月止
      之申報地價為每平方公尺二萬三千一百三十三元，故被告戊○○應給付原告不
      當得利損害金為二萬五千八百五十六元，其計算方式如下：（23133×62×5％
      ×0.5＝25856；小數點以下四捨五入）；原告逾此請求為無理由，應予駁回。
  Ⅷ、被告庚○○部分：
      查被告庚○○無權占用系爭第四九四地號土地期間為：自八十年七月一日起至
      九十年六月三十日止，被告庚○○實際占用上開土地面積為一百十平方公尺（
      原告主張一百十三平方公尺），而上開土地自八十年七月起至八十三年六月止
      之申報地價為每平方公尺二萬六千五百元、八十三年七月起至八十六年六月止
      之申報地價為每平方公尺二萬六千五百元、八十六年七月起至八十九年六月止
      之申報地價為每平方公尺二萬七千二百元、八十九年七月起至九十二年六月止
      之申報地價為每平方公尺二萬七千二百元。故被告庚○○應給付原告不當得利
      損害金為一百三十八萬五千四百五十元，其計算方式如下：（：八十年七月
      一日起至八十一年十二月三十一日止部分為26500×110×3％×1.5＝131175；
      ：八十二年一月一日起至八十六年六月三十日止部分為26500×110×5％×
      4.5＝655875；：八十六年七月一日起至九十年六月三十日止部分為27200
      ×110×5％×4＝598400；＋＋＝0000000）；原告逾此請求為無理由，
      應予駁回。
  Ⅸ、被告乙○部分：
      查被告乙○無權占用系爭第四九九及五００地號等二筆土地期間為：自八十年
      七月一日起至九十年六月三十日止，然因被告乙○主張時效抗辯，而原告又僅
      請求至九十年六月三十日止，故原告僅得請求被告乙○自九十年十二月三十一
      日即本件訴訟繫屬時起往前回溯五年內之租金，即自八十六年一月一日起至九
      十年六月三十日止共計四年又六個月之租金利益。而被告乙○實際占用上開二
      筆土地面積共為一百二十五平方公尺（占用四九九土地為九十三平方公尺；占
      用五００土地為三十二平方公尺；惟原告主張以該二筆土地登記總面積一百三
      十平方公尺計算）。而上開二筆土地自八十年七月起至八十六年六月止之申報
      地價為每平方公尺二萬六千五百元、自八十六年七月起至九十二年六月止之申
      報地價為每平方公尺二萬七千二百元，故被告乙○應給付原告不當得利損害金
      為萬元，其計算方式如下：（：八十六年一月一日起至八十六年六月三十日
      止部分為26500×125×5％×0.5＝82813，小數點以下四捨五入；：八十六
      年七月一日起至九十年六月三十日止部分為27200×125×5％×4＝680000；
      ＋＝762813）；原告逾此請求為無理由，應予駁回。
  ４、綜上，原告依據不當得利法律關係，請求被告甲○○給付三萬三千七百五十元
      及自起訴狀繕本送達翌日即九十一年一月八日起至清償日止，按週年利率百分
      之五計算之利息；被告癸○○給付二萬四千三百七十五元及自起訴狀繕本送達
      翌日即九十一年一月八日起至清償日止，按週年利率百分之五計算之利息；被
      告丁○○○給付三萬九千七百五十元及自起訴狀繕本送達翌日即九十一年一月
      八日起至清償日止，按週年利率百分之五計算之利息；被告庚○○給付一百三
      十八萬五千四百五十元及自九十一年六月二十八日起至清償日止，按週年利率
      百分之五計算之利息；被告乙○給付原告七十六萬二千八百十三元及自起訴狀
      繕本送達翌日即九十一年一月八日起至清償日止，按週年利率百分之五計算之
      利息；被告己○○給付五萬五千七百六十元及自起訴狀繕本送達翌日即九十一
      年一月八日起至清償日止，按週年利率百分之五計算之利息；被告丙○○給付
      二萬六千五百二十元及自起訴狀繕本送達翌日即九十一年一月八日起至清償日
      止，按週年利率百分之五計算之利息；被告戊○○給付二萬五千八百五十六元
      及自起訴狀繕本送達翌日即九十一年一月八日起至清償日止，按週年利率百分
      之五計算之利息等不當得利損害金，應予准許；逾此請求為無理由，應予駁回
      。
四、綜上所述，被告甲○○、癸○○、庚○○、丁○○○（施火爐）、乙○、己○○
    、丙○○、戊○○無權占有系爭土地如附圖所示之事實，均堪予認定。從而，原
    告依據民法第七百六十七條所有物返還請求權、同法第一百七十九條不當得利返
    還請求權與繼承法律關係，請求判決如主文第一項至第八項所示，核屬正當，應
    予准許；逾此部分之請求為無理由，應予駁回。
五、原告及被告丁○○○、乙○、己○○、丙○○、戊○○均陳明願供擔保，聲請宣
    告假執行或免為假執行，經核原告勝訴部分，合於法律規定，爰分別酌定相當之
    擔保金額宣告之；原告其餘假執行之聲請，因訴之駁回而失所依據，應予駁回。
六、本件事證已臻明確，兩造其餘主張陳述及所提之證據，均毋庸再予審酌，附此敘
    明。
據上論結，本件原告之訴為一部有理由，一部無理由，依民事訴訟法第七十九條但書
、第三百九十條第二項、第三百九十二條，判決如主文。
中　　　華　　　民　　　國　　九十一　　年　　 十二 　　月　　三十一　　日
                              臺灣高雄地方法院民事第二庭
~B法　　　官　唐照明
右為正本係照原本作成。
如不服本判決，應於送達後廿日內，向本院提出上訴狀並表明上訴理由，如於本判決
宣示後送達前提起上訴者，應於判決送達後十日內補提上訴理由書（須附繕本）。
中　　　華　　　民　　　國　　九十一　　年　　 十二 　　月　　三十一　　日
~B法院書記官　李承悌
